【裁判字號】    94,訴,1311
【裁判日期】    950630
【裁判案由】    偽造文書等
【裁判全文】
臺灣臺北地方法院刑事判決              94年度訴字第1311號
    公  訴  人  臺灣臺北地方法院檢察署檢察官
    被      告  庚○○
    選任辯護人  曹大誠律師
上列被告因偽造文書等案件，經檢察官提起公訴（94年度偵字第
3120號），本院判決如下：
    主  文
庚○○連續意圖為自己不法之所有，以詐術使人將本人之物交付
，處有期徒刑陸月，如易科罰金以佰元折算壹日。
    事  實
一、庚○○係設於臺北市○○○路○段333號9樓之興東藥品器材
    有限公司（以下簡稱興東公司）之負責人，其明知興東公司
    所銷售之「超高壓力旋轉連接管（High Pressure Tubing
    With rotating adapter）」係Biosensors公司之產品，而
    非鏵甡企業有限公司（以下簡稱鏵甡公司）所代理之Merit
    Medical Systems, Inc.（以下簡稱Merit公司）之產品，自
    不得使用「C-E-P01-HP480-MR」之代表Merit公司廠牌之健
    保特殊材料代碼，復因Biosensors公司廠牌之上開產品尚未
    取得健保特殊材料代碼而無法申請健保給付，為求所銷售之
    上開產品得供醫療機構辦理健保給付事宜，竟基於行使業務
    登載不實文書及意圖為自己不法所有之概括犯意，於民國91
    年1月30日，在興東公司內，利用不知情之成年員工，於業
    務上所製作之估價單上虛偽記載「C-E-P01-HP480-MR」以充
    作Biosensors公司上開產品之健保特殊材料代碼，並持向行
    政院國軍退除役官兵輔導委員會臺北榮民總醫院（以下稱臺
    北榮民總醫院）而行使之，使臺北榮民總醫院放射部之丁○○誤認上開產品係Merit公司之產品，並於91年3月5日開始
    辦理採購事宜，而自91年4月18日起，以每個新臺幣（下同
    ）430元之價格，連續多次向興東公司購買Biosensors公司
    之上開產品，共計達390個，並由不知情之榮民總醫院使用
    上開健保特殊材料代碼向中央健康保險局以每個479元之價
    格申報健保給付，足以生損害於Merit公司、臺北榮民總醫
    院及健保給付之正確性；嗣因上開產品之採購金額依法應辦
    理公開招標程序，其為順利取得上開產品之採購合約，復承
    前行使業務登載不實文書之概括犯意，於91年9月間某日，
    在興東公司內，利用不知情之成年員工，在業務上所製作之
    廠商估價單及投標標價清單上，填載不實之「C-E-P01-HP48
    0-MR」以充作Biosensors公司上開產品之健保特殊材料代碼
    ，並檢附健保特殊材料品項查詢單1紙，持交臺北榮民總醫
    院以參與投標而行使之，迄於91年9月27日開標時因未達法
    定三家而流標，並退還興東公司上開投標之文件，足以生損
    害於Merit公司、臺北榮民總醫院及健保給付之正確性；又
    於91年10月間某日，乃承前行使業務登載不實文書及意圖為
    自己不法所有之概括犯意，將上開不實之廠商估價單及投標
    標價清單，檢附健保特殊材料品項查詢單1紙持交臺北榮民
    總醫院以參與第二次投標而行使之，迄於91年10月9日第二
    次開標之際，使臺北榮民總醫院之內科部副技師甲○○及補
    給室藥師乙○○誤認上開產品係Merit公司之產品而予以決
    標，並由臺北榮民總醫院與興東公司就上開產品簽立長期採
    購合約，而自上開合約成立之時起至93年3月11日止，以每
    個400元之價格，連續多次向興東公司購買Biosensors公司
    之上開產品，共計達600個，而由臺北榮民總醫院將所採購
    之款項陸續匯入興東公司所有之位於臺北市○○○路○段233
    號之中國國際商業銀行忠孝分行之00000000000000號帳戶內
    ，旋由不知情之臺北榮民總醫院使用上開健保特殊材料代碼
    向中央健康保險局以每個479元之價格申報健保給付，足以
    生損害於Merit公司、臺北榮民總醫院及健保給付之正確性
    ；迨至93年3月11日，興東公司始就上開產品之健保特殊材
    料代碼更改為「C-E-P01-HPT72-BS」，而得悉上情。
二、案經鏵甡公司訴由臺灣臺北地方法院檢察署檢察官偵查起訴
    。
    理  由
一、訊據被告庚○○固不否認曾於民國91年至93年間以「C-E-P
    01-HP480-MR」健保特殊材料代碼出售Biosensors公司之上
    開產品予臺北榮民總醫院之事實，然矢口否認有何公訴意旨
    所稱之行使業務登載不實文書及詐欺犯行，辯稱：上開所出
    售之產品均為Merit公司出售予Biosensors公司之產品，自
    得使用上開健保特殊材料代碼；而上開健保特殊材料代碼係
    屬公碼，任何人均得加以使用云云。經查：前揭犯罪事實，
    業據告訴人鏵甡公司之代理人己○○於偵審中指訴歷歷，復
    經證人即臺北榮民總醫院之乙○○、丁○○、甲○○、丙○
    及邢榮華分別於偵查及本院審理中證述在卷，並有健保特殊
    材料品項查詢—C-E-P01-HP480-MR明細資料及C-E-P01-HPT
    72-BS明細資料、興東藥品器材有限公司與行政院國軍退除
    役官兵輔導委員會臺北榮民總醫院91年10月9日簽訂之長期
    合約第0258WA號財物採購合約、行政院國軍退除役官兵輔導
    委員會臺北榮民總醫院94年1月27日北總補字第0940020755
    號函、94年7月29日鏵鉎公司與Merit公司之Email往來、中
    央健康保險局臺北分局94年10月31日健保北費一字第094400
    1445號函、行政院國軍退除役官兵輔導委員會臺北榮民總醫
    院94年11月18日北總補字第0940045999號函所檢送之健保碼
    CEP01HP480MR進貨資料、行政院國軍退除役官兵輔導委員會
    臺北榮民總醫院財務採購勞務採購合約長期合約第0258WA號
    、參加廠商資格規格審查表、投標廠商聲明書範本、投標須
    知、投標注意事項及投標招標及契約文件、臺北榮民總醫院
    內科部心臟科醫療器材規格表、廠商估價單、興東公司相關
    醫療器材許可證、健保特殊材料品項查詢、臺北榮民總醫院
    910258W案號財務採購公開招標91年9月27日第一次開標記錄
    、臺北榮民總醫院910258W案號財務採購公開招標91年10月9
    日第二次開標紀錄及決標公告、興東藥品器材有限公司91年
    10月9日投標標價清單、行政院國軍退除役官兵輔導委員會
    臺北榮民總醫院910258W案號91年5月30日消耗性、非消耗性
    材料請購單及內科部心臟科醫療器材規格表、中國國際商業
    銀行95年2月15日（95）中總業管字第602號函、行政院國軍
    退除役官兵輔導委員會臺北榮民總醫院95年1月13日北總補
    字第0950001219號函、鏵甡公司取得Merit公司之授權文件
    、證人乙○○提供之臺北榮民總醫院特殊收費代碼申請表、
    新購物料編碼申請單、行政院國軍退除役官兵輔導委員會臺
    北榮民總醫院95年6月9日北總補字第0950010684號函、證人
    丁○○提供之估價單等影本在卷可稽。又被告庚○○雖提出
    Biosensors公司於95年1月16日所出具之文書以證明所出售
    之商品來源，然依上開文書記載之內容，僅足以說明Biosen
    sors公司曾向Merit公司購買原料及供應品，然並未提及所
    出售之商品項目，自無從據以認定Merit公司確曾出售本件
    之超高壓力旋轉連接管予Biosensors公司；另興東公司就Bi
    osensors公司之上開產品業於91年10月11日向中央健康保險
    局申請特殊材料代碼，嗣於91年10月22日通知核定，迄至92
    年1月1日生效，業經被告庚○○於本院審理中自承在卷，復
    經證人即中央健康保險局之戊○○於本院審理中證述在卷，
    並有中央健康保險局91年10月22日健保醫字第0910038171號
    函在卷可參，而興東公司係自91年4月18日至93年3月11日止
    使用「C-E-P01-HP480-MR」之代碼出售上開Biosensors公司
    之產品，興東公司自無就同一公司之同一產品另行申請健保
    特殊材料代碼之必要；徵諸證人即臺北榮民總醫院之邢榮華
    於本院95年3月16日審理中證稱：「（問：核對貨品時，有
    無核對廠牌及廠商？）有，因為貨品來的時候是紙箱，我們
    會看貨品對不對，我們會從外箱上看出廠牌，本件部分我有
    核對過Biosensors部份。」等語，足見被告庚○○售予臺北
    榮民總醫院之超高壓力旋轉連接管應非Merit公司之產品。
    況證人戊○○於本院95年3月16日審理中證稱：「（問：（
    C-E-P01-HP480-MR是否是唯一而專有的代碼？）不會有相同
    的代碼，ＭＲ代表廠牌，與製造商無關，只是跟廠牌有關。
    」等語，亦為被告庚○○所不否認，足見上開「C-E-P01-HP
    480- MR」之代碼應為Merit公司之產品始得使用；而被告庚○○明知所出售之上開產品並非Merit公司之產品，而於業
    務上所製作之估價單、廠商估價單及投標標價清單上填載不
    實之健保特殊材料代碼，復持之向臺北榮民總醫院辦理採購
    及投標事宜，而使臺北榮民總醫院誤信所購買之商品確為Me
    rit公司之產品，其所為自難謂無行使業務登載不實文書及
    不法所有之犯意。是被告庚○○上開所辯，要屬事後卸責之
    詞，不足採信。本件事證明確，被告庚○○之犯行洵堪認定
    ，應予依法論科。
二、核被告庚○○上開行為，係犯刑法第216條、第215條之行使
    業務上登載不實文書罪及第339條第1項之詐欺取財罪。又其
    利用不知情之興東公司成年員工於其業務上所製作之估價單
    、投標標價清單及廠商估價單上登載不實之內容，均為間接
    正犯；另其上開業務登載不實之低度行為，為行使之高度行
    為所吸收，均不另論罪。又其先後多次行使業務登載不實文
    書及詐欺取財犯行，時間緊接，方法相同，觸犯構成要件相
    同之罪名，顯係基於概括之犯意而為之，為連續犯，均應依
    刑法第56條之規定論以一罪，並均依法加重其刑。公訴意旨
    雖未敘及被告庚○○於91年1月、9月間所為之行使業務登載
    不實文書犯行及自91年4月起至上開採購合約成立前之詐欺
    取財犯行，然此部分與前開已起訴並經論罪科刑部分，有連
    續犯之裁判上一罪關係，而為起訴效力所及，本院自得併予
    審究。又其所犯上開詐欺取財及行使業務登載不實文書罪間
    ，有方法結果之牽連關係，為牽連犯，依刑法第55條之規定
    ，應從一重之詐欺取財罪處斷。爰審酌被告庚○○未曾受有
    期徒刑以上刑之宣告，此有臺灣高等法院被告前案紀錄表一
    份在卷可稽，其以上述方式製作不實之業務上文書以參與投
    標，且以非Merit公司之產品使用前開健保特殊材料代碼而
    交付臺北榮民總醫院以供申報健保給付，足生損害於Merit
    公司、臺北榮民總醫院及健保給付之正確性，復於犯後猶狡
    詞卸責，及其品行、犯罪之動機、目的、手段、所生危害、
    所得利益及犯罪後態度等一切情狀，量處如主文所示之刑，
    並諭知易科罰金之折算標準。
三、公訴意旨另以：被告庚○○明知興東公司所銷售之「超高壓
    力旋轉連接管」係Biosensors公司之產品，非Merit公司之
    產品，自不得使用「C-E-P01-HP480-MR」之代表Merit公司
    廠牌之健保特殊材料代碼，竟基於偽造文書之犯意，於91年
    10月9日，未經Merit公司之代理商鏵甡公司之同意，於前開
    與臺北榮民總醫院所簽立之長期採購合約內，虛偽填載「C-
    E-P01-HP480-MR」之健保代碼充作Biosensors公司產品之代
    碼而行使之，足生損害於鏵甡公司及健保給付之正確性。因
    認被告庚○○之上開行為另涉有刑法第216條、第210條之行
    使偽造私文書罪嫌。按被告未經審判證明有罪確定前，推定
    其為無罪；又犯罪事實應依證據認定之，無證據不得認定其
    犯罪事實；又不能證明被告犯罪者，應諭知無罪之判決，刑
    事訴訟法第154條第1項、第2項及第301條第1項分別定有明
    文。又被害人所述被害情形如無瑕疵可指，而就其他方面調
    查又與事實相符，其供述始足據為判決之基礎；且告訴人之
    告訴，係以使被告受刑事訴追為目的，是其陳述是否與事實
    相符，仍應調查其他證據以資審認（最高法院32年度上字第
    657號、52年度臺上字第1300號判例參照）。按刑法上之「
    文書」係指具有一定內容之意思或觀念而足以為意思表示證
    明之文字或符號，倘無意思或觀念，僅表示其人物或事物之
    同一性者，則非文書；而依證人戊○○於本院95年3月16日
    證稱：「（問：是否有可能多家醫院同時申請C-E-P01-HP48
    0-MR？）代碼有了之後就共用，C-E-P01-HP480-MR是唯一且
    專有的代碼，但是不是只有特定的醫院可以使用，只要有使
    用這樣的產品就可以使用這個代碼。」、「（問：85年9月
    25日後，如果廠商申請出來的健保代碼是否只有申請廠商可
    以使用？）我們代碼強調的是產品的廠牌，至於代理商是何
    人或是產品是否由代理商出售不是我們注重的問題，…」等
    語，足見上開健保特殊材料代碼並非證明一定之意思表示或
    一定之事實，而僅作為區別事物之用，自難以文書論之。是
    被告庚○○所涉上開之行使偽造文書犯行，尚屬無從證明。
    此外，復查無其他積極證據足認被告庚○○確有前開行使偽
    造文書犯行，本應就此部分犯行為無罪之諭知，惟公訴意旨
    認此部分犯行與前揭論罪科刑之部分，有牽連犯之裁判上一
    罪關係，爰不另為無罪之諭知。
據上論斷，應依刑事訴訟法第299條第1項前段，刑法第56條、第
339條第1項、第216條、第215條、第55條、第41條第1項，罰金
罰鍰提高標準條例第1條前段、第2條，判決如主文。
本案經檢察官郭昭吟到庭執行職務。
中    華    民    國    95    年    6     月    30    日
                  臺灣臺北地方法院刑事第十五庭
                        審判長法  官  周祖民
                              法  官  吳麗英
                              法  官  黃雅君
上正本證明與原本無異。
如不服本判決，應於判決送達後10日內向本院提出上訴狀（應抄
附繕本）。告訴人或被害人如對於本判決不服者，應具備理由請
求檢察官上訴，其上訴期間之計算係以檢察官收受判決正本之日
期為準。
                              書記官  陳麗津
中    華    民    國    95    年    6     月    30    日
附錄本案論罪科刑法條：
中華民國刑法第215條
從事業務之人，明知為不實之事項，而登載於其業務上作成之文
書，足以生損害於公眾或他人者，處3年以下有期徒刑、拘役或5
百元以下罰金。
中華民國刑法第216條
行使第 210 條至第 215 條之文書者，依偽造、變造文書或登載
不實事項或使登載不實事項之規定處斷。
中華民國刑法第339條第1項
意圖為自己或第三人不法之所有，以詐術使人將本人或第三人之
物交付者，處5年以下有期徒刑、拘役或科或併科1千元以下罰金
。


司法院資訊處製作；財團法人民間司法改革基金會備份。
